【裁判字號】    95,易,814
【裁判日期】    970731
【裁判案由】    妨害公務等
【裁判全文】
臺灣高雄地方法院刑事判決               95年度易字第814號
公  訴  人  臺灣高雄地方法院檢察署檢察官
被      告  己○○
上列被告因妨害公務等案件，經檢察官提起公訴（92年度偵字第
8092號），本院判決如下：
    主  文
己○○無罪。
    理  由
一、公訴意旨略以：被告己○○於民國92年間，為高雄市選出之
    第5 屆立法委員及臺灣團結聯盟黨（下稱台聯黨）之中央執
    行委員（下稱中執委），其為表達對91年高雄市正副議長選
    舉時，高雄市議會發生議員集體賄選情事之不滿，遂於92年
    3 月24日，向高雄市政府警察局新興分局 (下稱新興分局）
    申請92年4 月1 日上午8 時至12時，預定參加人數200 人，
    在高雄市○○○路與成功一路路口集合出發，沿六合二路、
    自強一路、中正四路、成功一路遊行之「全民抗議賄選議員
    大遊行」活動，經核定准予舉行，惟許可附帶限制事項：「
    (一)應依核定之時間及路線遊行，不可沿途藉故停留演講。…
    (六)六合二路與成功一路口為遊行隊伍集合及解散地點，非集
    會處所，不可於該路口聚眾發表演說。」。於92年4 月1 日
     (高雄市議會開議之日）上午9 時許，己○○即率領遊行群
    眾100 餘人進行遊行，惟同日9 時55分許，己○○與群眾行
    經中正四路高雄市議會廣場前時，其明知高雄市議會廣場並
    非經許可之遊行路線，其亦未經許可在該地發表演說，竟基
    於妨害公務之故意，以首謀之地位，持擴音器向其帶領之參
    加遊行之群眾加以聚集、指揮，並以「我們呼籲所有鄉親爬
    牆進入」、「把所有豬仔議員歡送回家吃自己」等語鼓動群
    眾越牆進入市議會，群眾即配合其指揮往前推擠，並和第1
    線警力發生推擠、拉扯之衝突，新興分局第2 組組長戊○○
    見其遊行路線已逾越原許可之範圍，乃於同日上午10時2分
    許，站在中正四路進入市議會廣場入口處，持擴音器宣佈：
    「己○○先生，你聲請行為沒有違法，但是有限制... 」等
    語，告知其路線已超出原許可範圍，惟己○○不予理會，繼
    續與群眾強行推擠欲進入市議會廣場，並於同日10時13分許
    ，持擴音器向群眾喊：「衝，大家作夥衝，大家作夥衝。」
    等語，鼓動刺激現場群眾與執行員警發生衝撞、推擠，戊○○於此時第1 次舉牌警告，命令己○○等人退出高雄市議會
    廣場，惟己○○仍置之不理，率領群眾與在場依法執行職務
    之員警發生拉扯、衝撞之強暴行為，過程中有數名不詳姓名
    之民眾強行拉扯新興分局警員丙○○掛在頸部之擴音器，致
    其頸部遭擴音器背帶勒傷紅腫、眼鏡及帽子脫落地面，警員
    楊志雄階級章亦被不詳民眾扯脫。嗣至同日上午10時57分許
    ，丁○○等高雄市議員出面與己○○等人協調，警員遂讓出
    位置讓己○○與其他台聯黨立法委員林志隆、羅志明、陳建
    銘、何敏豪（均經高雄地方法院檢察署為職權不起訴處分）
    與不詳姓名之民眾約20、30人進入議會廣場且抵達議會玄關
    處，共同將印有豬面人像、封條字樣之黃色紙條張貼於高雄
    市議會左側門口牆壁，並覆蓋住議會之銜牌，而以文字、圖
    畫、演說等方法達侮辱高雄市議會之目的，因認被告己○○
    分別涉犯刑法第136 條第1 項、第135 條首謀聚眾妨害公務
    罪嫌及集會遊行法第30條侮辱公署罪嫌。
二、按犯罪事實應依證據認定之，無證據不得認定犯罪事實；不
    能證明被告犯罪者，應諭知無罪之判決，刑事訴訟法第154
    條第2 項、同法第301 條第1 項前段分別定有明文。次按認
    定不利於被告之事實，須依積極證據，苟積極證據不足為不
    利於被告事實之認定時，即應為有利於被告之認定，更不必
    有何有利之證據；又事實之認定，應憑證據，如未能發現相
    當證據，或證據不足以證明，自不能以推測或擬制之方法，
    以為裁判基礎；而刑事訴訟法上所謂認定犯罪事實之積極證
    據，係指適合於被告犯罪事實之認定之積極證據而言，雖不
    以直接證據為限，間接證據亦包括在內；然而無論直接或間
    接證據，其為訴訟上之證明，須達於通常一般之人均不致有
    所懷疑，而得確信其為真實之程度者，始得據為有罪之認定
    ，倘其證明尚未達到此一程度，而有合理之懷疑存在時，致
    使無從形成有罪之確信，根據「罪證有疑，利於被告」之證
    據法則，即不得遽為不利被告之認定（最高法院30年上字第
    816 號、29年上字第3105號、40年台上字第86號及76年台上
    字第4986號判例意旨參照）。
三、證據能力部分：
    按被告以外之人於審判外之言詞或書面陳述，除法律有規定
    者外，不得作為證據，刑事訴訟法第159 條第1 項定有明文
    ，此即學理上所稱之「傳聞證據排除法則」，而依上開法律
    規定，傳聞證據原則上固無證據能力，但如法律別有規定者
    ，即例外認有證據能力。又按被告以外之人於審判外之陳述
    ，雖不符同法第159 條之1 至之4之規定，而經當事人於審
    判程式同意作為證據，法院審酌該言詞陳述或書面陳述作成
    時之情況，認為適當者，亦得為證據，同法第159 條之5 第
    1 項定有明文。查本判決下列所引用之證據，均經被告、檢
    察官於本院審理中同意作為證據（見本院卷第20頁），本院
    審酌該等傳聞證據作成時之狀況，並無不宜作為證據之情形
    ，依前開說明，亦得作為證據。
四、被訴首謀公然聚眾妨害公務罪嫌部分：
（一）按刑法第136 條第1 項之首謀聚眾妨害公務罪之成立，除
      客觀上群聚之多數人必須出於首謀者之策劃，對依法執行
      職務之公務員，實施強暴、脅迫之方法，以遂其妨害公務
      之執行外，主觀上首謀者亦必須有決意聚眾成群施強暴脅
      迫之心態，參與之行為人亦有認識多眾集合結果，可得藉
      合同力實施強暴脅迫，且有決心參與其行為之意思，始足
      當之。公訴人認被告己○○涉犯首謀公然聚眾妨害公務罪
      嫌，無非以證人丙○○、戊○○、丁○○、楊志雄之證述
      ，並以現場錄影帶10捲、光碟片2 片、勘驗報告1 份及現
      場照片8 張、集會遊行通知書1 份等件資為佐證。訊據被
      告堅決否認有何首謀公然聚眾妨害公務犯行，辯稱：該集
      會遊行係由台聯黨中執會決議，由主席拍板定案，首謀者
      係前開決議，並由全黨13位立委共同執行，其並非伊1 人
      所單獨決策、執行；況申請過程中，遊行雖被限縮不能進
      入市議會廣場，然其認為廣場是公共場所，沒有不能進入
      廣場的道理，故其事先尚請台聯黨黨主席乙○○打電話給
      當時高雄市市議員丁○○、葉津鈴，請2 人出來邀請民眾
      進入廣場，而遊行當日丁○○議員確有邀請抗議民眾入內
      ，而為優勢警力所阻擋，方會發生推擠衝突，並無妨害公
      務之行為等語。經查：
1.   被告己○○於92年間係高雄市選出之立法委員，並為台聯
     黨之中執委，本案遊行之發起，乃因91年高雄市正副議長
     選舉時，爆發高雄市議會發生議員集體賄選情事，被告為
     表達對上情之不滿，於92年3 月3 日台聯黨中執會中，提
     出應聲援民間團體抗議施壓，以免議會藉由4 月開議出現
     保護傘，並經羅志明委員附議應發動抗議，經討論後由主
     席乙○○拍板定案乙節，業經證人乙○○於審理中證述無
     訛（見本院卷第182 頁），並有臺灣團結聯盟第1 屆中央
     執行委員會第47次會議記錄1 份附卷可佐（見本院卷第
     93-101頁），且為被告所不爭執。又被告於92年3 月24日
     向新興分局申請「全民抗議賄選議員大遊行」活動，其核
     准內容之遊行路線不包括市議會廣場，並限制不可沿途藉
     故停留演講，不可於路口聚眾發表演說之附帶限制事項等
     情，業經被告於偵查中供稱：「... 集會遊行的申請人是
     我，因我是高雄在地人。」（見偵卷(一)第57頁）等語無訛
     外，並有高雄市政府警察局新興分局核定集會遊行通知書
     、集會遊行申請書及資料在卷可憑（見警卷第5-11頁），
     足堪認定。同年4 月1 日「全民抗議賄選議員大遊行」舉
     行當日，群眾遊行行經中正四路高雄市議會廣場前，因被
     警力阻擋不得進入，被告遂向群眾稱以：「爬牆進去，爬
     牆進去，大家加入若不進去，我們就不算民主時代的高雄
     人，今天大家必須有決心，為臺灣的民主奮鬥，為高雄的
     民主奮鬥，再造高雄市議會，把所有豬仔議員歡送回家吃
     自己，咱們現在就要進議會去，大家和我作夥進去。」等
     語，隨後群眾向前與警力發生推擠，新興分局第二組組長
     戊○○於此時持擴音器宣布行為違法並第1 次舉牌，惟被
     告於群眾中大喊：「衝，大家作夥衝，大家作夥衝。」等
     語，而此時群眾為進入議會廣場，而與在場依法執行職務
     之員警發生拉扯、推擠，過程中有1 名不詳姓名之民眾強
     行拉扯新興分局警員丙○○掛在頸部之擴音器，致其頸部
     遭擴音器背帶勒傷紅腫、眼鏡及帽子脫落地面，警員楊志
     雄階級章亦被不詳民眾扯脫，直至高雄市市議員丁○○、
     陳乃靜前往廣場外人行道上邀請被告及群眾進入市議會廣
     場，警員始放行讓群眾進入等情，業經證人即警員戊○○
     、丙○○、楊志雄、羅志明於偵查中結證在卷，並有現場
     照片8 張，現場錄影帶10卷，光碟片2 片，及臺灣高雄地
     方法院檢察署勘驗筆錄2 份（錄影帶部分），及本院勘驗
     光碟筆錄1 份附卷可稽（錄影帶、光碟放置卷外，其他見
     警卷第15-18 頁、本院卷第69-76 頁），上開事實，堪可
     認定。
２.  是被告雖為該遊行之策劃統率者之一，且該遊行確有群眾
     對執行公務之警察施以推擠、拉扯之不法腕力，惟參諸前
     開說明，公然聚眾妨害公務之首謀者，對於聚眾以妨害公
     務之執行必須有所認識，進而有聚眾施強暴脅迫之決意，
     故被告是否具有首謀聚眾妨害公務之主觀犯意，係為本件
     審究之重點，茲敘如下：
(1)   關於該遊行之申請策劃過程，經被告辯稱：一開始警察局
     不願核准該集會遊行，所以其請當時警政署署長甲○○來
     協調，本來警政署說要檢附市議會的集會遊行同意書才可
     以，後來其溝通結果，他們允許了，但是希望渠等不要進
     到市議會的廣場，伊就跟甲○○反應，該廣場是公共場所
     ，沒有不能進入廣場的道理，後來伊瞭解是市警局受市議
     會的壓力，伊就跟甲○○說，有一個變通方法，就是其請
     一個市議員出來廣場邀請，這樣就合法了，如果這樣，警
     方在法律上就沒有權力阻止渠等進入，甲○○沒有表示什
     麼意見，伊就把這構想在中執會提出報告，因為這樣做不
     但能喚醒民意，也符合公益及良知，伊都有考慮到法律細
     節，並與警察溝通過，乙○○在會後就打電話給丁○○、
     葉津鈴，叫他們要在廣場邀請渠等這些客人進去，整個過
     程並沒有不合法之處等語。惟上情雖經證人甲○○雖於審
     理中證稱：忘記了，不記得有協調之事等語（見本院卷第
     122-123 頁），惟參諸上開台聯黨中執委會議記錄，被告
     曾於會中就高雄市議長賄選案發言：「(一)議長部分已經很
     清楚，但法務部還要繼續追查副議長部分，所以會拖到3
     月底，4 月開議時可能會有保護傘出現。(二)透過民間團體
     施壓的部分，目前遇到的困擾是民眾去議會抗議要得到市
     議會或新聞局的同意，否則將遭管區取締，除非有委員或
     議員帶領，因此我們應該聲援這些團體... 」（見本院卷
     第95頁）等語，足見被告於遊行前確有以委員或議員帶領
     民間團體進入議會廣場抗議，以避免遭警察取締之提議，
     並將此事提交台聯黨中執委會議作成決策，上開辯詞應屬
     非虛。
(2)   至於丁○○於偵查中雖否認有與被告就邀請渠等進廣場一
     事為沙盤推演，或事先被告知要配合等語，惟證人即台聯
     黨黨主席乙○○於審理中證稱：「92年3 月3 日中午，台
     聯黨第47次中央執行委員會... 被告是中執委，他說議長
     部分很清楚，法務部在追查副議長部分，4 月開議可能會
     有保護傘出現，我們對議長賄選深感不齒，對被告看法，
     大家非常激憤，被告談到很多團體去抗議，需要市議會同
     意，議長賄選牽涉到其本身，所以議會一定不會同意，需
     要議員或立委帶領團體到場抗議... 中執會當時有17位執
     委參加，大家討論，我已經忘記大家如何說，大家很憤怒
     ，我裁示4 月1 日發動社團抗議，依稀還記得台聯黨市議
     員有2 位，是丁○○和葉津鈴，中執會有請2 位議員不要
     因自己是市議員就不參加活動，有交代2 位要參與，我沒
     有在抗議現場，是交代市議員、高市2 位立委帶領社團抗
     議。有沒有打電話，我已經忘記，但有交代他們一定要參
     與。」、「（丁○○如何知道被告有申請集會遊行，要去
     抗議？）... 中執會會議記錄會馬上印發傳送出去，所以
     丁○○應該知道決議內容。」、「（集會遊行如何避免觸
     法，有無在決議內容？）不會討論那麼細，中執會不會作
     現場演練的部分。」、（過程中，丁○○有無透過其他管
     道說他不想配合？）沒有，且也不可能。」等語（見本院
     卷第182-184 頁），另證人丁○○亦於審理中證稱：「（
     你知道賄選抗議之事是否乙○○打電話給你？是否乙○○
     親口跟你說4 月1 日早上一定要待在市議會廣場前？）記
     得是台聯幹部跟我說，我記得有此決議，是否主席打給我
     ，我真的忘記。」、「（議會是否邀請被告等人？）這是
     台聯決議，有告知我們議員，我知道他們會來，我們出去
     前，他們沒有進來，我們在裡面要求議長派代表接見民眾
     ，我和陳乃靜不是突發出來，是議會授權，其他細節忘記
     了。」、「（台聯黨告訴你群眾會過來，有無教你如何參
     與、配套？），具體的我不記得，但回應是有的，接見群
     眾是會有，有無具體步驟我沒有印象，但有要求我要促使
     議會回應。」、「（被告是否知道他們到議會表達民眾意
     見時，議會內可能討論他們表達意見的事，議會會處理？
     ）被告和其他委員可能想說黨已經告訴我此事，也希望我
     促使議會回應他們的需求。至於我是否要在廣場接他們，
     我已經忘記。但他們主觀上知道我們知道他們會過來，我
     們會在議會中促使議會回應他們的訴求。」等語（見本院
     卷第197-203 頁），由前開證述可知，證人丁○○知情上
     開會議結果之途徑雖非如被告所辯，係由乙○○親自告知
     ，惟證人丁○○確在抗議前即自台聯黨部得知將舉辦抗議
     活動，並接獲上開中執會之會議紀錄；而當時被告原在會
     議中提議由議員帶領進入議會，惟主席僅就希望丁○○、
     葉津鈴2 位市議員配合當日相關抗議事項作成概括指示，
     是證人丁○○方會於偵查中證稱：並未接獲黨部必須前往
     接待之具體要求等語，然證人丁○○於當日前往接待民眾
     ，乃基於議會之授權，且其在議會中面對其他議員之反對
     ，仍堅持要求議長派渠代表接見民眾，即因其事先即受台
     聯通知，並被要求促使議會回應之故，是台聯黨部、被告
     、丁○○間之溝通雖就細節部分未具體指明，產生部分之
     落差，惟就必須促使議會對民眾之意見作出回應一事係具
     有共識，又被告既於中執會上已清楚表明希望市議員前來
     接待民眾進議會廣場，並相信該決議結果已通知丁○○、
     葉津鈴2 位市議員，其主觀上自認為其帶領民眾進入議會
     廣場，乃事先與市議員為協調之結果，其有進入市議會廣
     場表達意見之權利，其辯稱其認為渠等係受市議員邀請而
     進入，並非出於妨害公務之故意等語，係屬有據，並非不
     可採信。
(3)   復參諸被告於發生推擠時所呼喊之口號：「衝，大家作夥
     衝。」、「爬牆進去，爬牆進去... 」等語，係針對民眾
     欲進入議會廣場而受警方阻攔所發表，並無向民眾對行使
     公務之公務員施以強暴、脅迫等不法腕力之指揮；又丁○○前往市議會廣場人行道外向警方溝通，並告知得讓群眾
     進入後，警方即開放讓所有群眾魚貫進入議會廣場，立委
     與民眾進廣場後，作了賄選議員應立即接受審判，不應藉
     由行使議員職權撐開保護傘的訴求，及張貼海報之行為後
     ，即不再與警方發生衝突，當時有群眾想要衝進議事廳，
     被告、其他委員尚還勸群眾不要到議會，移師到其他地方
     ，離開那裡，後來群眾即平和的結束抗議離開等情，業經
     證人丁○○於審理中證述甚詳（見本院卷第200-201 頁）
     ，並有臺灣高雄地方法院檢察署勘驗筆錄2 份（錄影帶部
     分），及本院勘驗光碟筆錄1 份可稽，益見其聚眾遊行，
     係為了表達抗議賄選之訴求，完成後即平和離去，其非基
     於集合不特定人妨害公務員行使公務之心態而為，亦足認
     被告所辯：其帶領民眾進入議會廣場，係因認為已受議員
     之邀請，警察阻止群眾進入廣場已逾越法律授權，其主觀
     上乃出於排除不法侵害，並無聚眾妨害公務之犯意一事，
     係屬有徵，堪可採信。
３.  綜上所述，被告既無首謀聚眾妨害公務之主觀犯意，自無
     從以該罪論處之，而應為無罪之諭知。
五、被訴侮辱公署罪嫌部分：
（一）按集會遊行法第30條規定：「集會、遊行時，以文字、圖
      畫、演說或他法，侮辱、誹謗公署、依法執行職務之公務
      員或他人者，處2 年以下有期徒刑、拘役或科或併科新台
      幣6 萬元以下罰金。」，自該條之構成要件以觀，其與刑
      法第309 條公然侮辱罪、第310 條誹謗罪、第140 條第2
      項侮辱公署罪之差異，僅在行為人為侮辱、誹謗之時、地
      是否於集會、遊行時所為，是行為人是否構成刑法上所處
      罰侮辱、誹謗犯行，仍應依刑法相關規定及大法官會議解
      釋認定之，另參以集會遊行法第1 條第2 項規定：「本法
      未規定者，適用其他法律之規定。」，亦同此旨，是刑法
      第310 條第3 條、第311 條之免責事由，於集會遊行法第
      30條之情形亦適用之，合先敘明。
（二）又按言論自由為人民之基本權利，憲法第11條有明文保障
      ，國家應給予最大限度之維護，俾其實現自我、溝通意見
      、追求真理及監督各種政治或社會活動之功能得以發揮，
      是立法者為兼顧言論自由之空間，復於同法第310 條第3
      項、第311 條分就「事實陳述」及「意見表達」之不同情
      形，明定阻卻違法事由，期使言論自由與名譽權之保障獲
      致均衡，簡言之，其係以言論事實陳述的「真實性」以及
      「公共利益關連性」兩項標準，對於此際所涉及的「言論
      自由」、「名譽權」之基本權衝突情形做了類型區分，並
      分別做了不同的價值權衡，即行為人之「事實陳述」，有
      刑法第310 條第3 項之情事；而行為人之「意見表達」，
      有刑法第311 條所列各款之情形，則言論自由權之保障應
      優先於名譽權之保障，於此情形下，行為人雖損害他人名
      譽，惟因受憲法言論自由之保障，而具備阻卻違法事由，
      欠缺不法性而不罰。而「陳述事實」與「發表意見」之不
      同，即在於事實有能證明真實與否之問題，意見則為主觀
      之價值判斷，無所謂真實與否，故「事實陳述」部分，依
      大法官會議釋字第509 號解釋，尚有行為人必須舉證有相
      當理由確信其為真實之「真實惡意原則」之適用，而意見
      評論之語詞常屬評價性語詞，本屬主觀，無從以客觀事實
      證明，如合於「合理評論原則」，即應不在處罰之範圍，
      故該言論究屬「事實陳述」或「意見表達」，即有審究之
      必要。
（三）訊據被告固對上開侮辱公署之犯行坦承不諱，且其於上開
      集會、遊行中，於議會廣場前演說，以「豬仔議員」等語
      稱呼涉嫌賄選之議員，及進入議會廣場後，與其他台聯黨
      立法委員林志隆等人，共同將印有豬面人像、封條字樣之
      黃色紙條張貼於高雄市議會左側門口牆壁，並覆蓋住議會
      之銜牌等情，亦有現場錄影帶10卷，光碟片2 片，及臺灣
      高雄地方法院檢察署勘驗筆錄2 份，及本院勘驗光碟筆錄
      1 份及上開封條1 張在卷可參，上開事實，堪以認定。至
      於被告以「豬仔議員」稱呼市議員，並以豬面人身之封條
      張貼於高雄市議會門口之原因，經其供稱：係因民國12年
      間，直系軍閥曹錕為求當選大總統，便以5000塊現大洋換
      1 張選票之代價，收買並賄賂國會議員達590 人，進而如
      願當選，事後曹錕洋洋得意說道：『國會是一個豬窩，議
      員是一群豬仔，有了武器和大洋，不怕買不到仔豬。』，
      是世人因而譏曹錕為『賄選總統』，而被收買的無恥議員
      們則被冠以『豬仔議員』等語，是被告稱呼市議員為「豬
      仔」，並非出於情緒性貶低市議員形象之謾罵，而係援引
      歷史事件諷刺高雄市議會之議員以金錢出賣選票，而認此
      等行為與豬仔可供收買無異，足見被告以「豬仔」圖畫張
      貼於市議會，係被告個人對議會賄選事件之主觀意見表示
      及評論，並非事實真偽之陳述甚明。從而，上開言論當應
      就刑法第311 條之各款情形，認定有無阻卻違法之事由存
      在。
（四）蓋意見之評論，尤其是對於政府之施政措施等可受公評之
      事項，縱然以不留餘地或尖酸刻薄之語言文字予以批評，
      亦應認為仍受憲法之保障。因維護言論自由即所以促進政
      治民主及社會之健全發展，與個人名譽可能遭受之損失兩
      相衡量，顯然有較高之價值（大法官會議釋字第509 號解
      釋吳庚大法官協同意見書參照）。立法者對於個人名譽權
      與言論自由之基本權產生衝突時，為保障言論自由之適度
      活動空間，尚有前開阻卻違法事由，使言論人不致因此受
      刑事之處罰，而集會遊行之目的大多乃為向政府機關表達
      意見或抗議而生，亦係人民實現對政府評論自由之重要方
      式，當然得援引上開阻卻違法事由之外，更不宜將在集會
      遊行時發表之言論任意論以為誹謗公署之行為，否則可能
      將造成「寒蟬效果」（chilling effect） ，使表意人可
      能過於疑懼其表達將會受到處罰而不願發表意見，而在判
      斷某種評論是否「合理」或「適當」，並不是在審查評論
      或意見的表達是否選擇了適當的字眼或形容詞；而是在審
      查其評論所根據之事實或評論的事實是否已經為大眾知曉
      ，或是否在評論的同時一併公開的陳述，而讓社會大眾得
      以評價、選擇。而91年間，高雄市議會正副議長選舉時，
      爆發議員集體賄選之醜聞，於92年4 月7 日，市議會44席
      議員中，包括正副議長在內共計有34名議員遭起訴，嗣後
      亦有多名議員遭判決有罪確定，此為當時熱門之新聞事件
      ，並為眾所周知之公開事實，而高雄市市議員為高雄市選
      民所票選，其掌握市議會之運作，代表人民監督市政府之
      施政，其攸關社會大眾之權益，自涉及公共利益甚鉅，其
      所作為，本應受到選民嚴格監督，然市議員知法犯法，44
      席中竟有34席涉及賄選，其醜聞爆發之時，群情嘩然，被
      告為當時之高雄市選出之立法委員，其率領群眾以豬面人
      身封條張貼議會門口，無非為表達參與集會遊行民眾對於
      議員竟如豬仔般可供收買一事之憤慨及痛心，而對公眾利
      益有關之事項為一己之評論及抒發，其動機並非單純以侮
      辱市議會之名譽為唯一之目的，難謂有何惡意，況其據以
      評論之基礎既為公開之事實，民眾自能判斷被告對該項事
      件之評論或意見是否持平，是否能受社會大眾的信賴及其
      意見或評論是否被社會接受，社會自有評價及選擇，參諸
      前開說明，其評論難謂非「合理」、「適當」，而應在言
      論自由保障範圍之內。
（五）揆諸前揭說明，被告之言論，與「合理評論原則」尚無違
      背，而有刑法第311 條第3 款之事由，自足阻卻侮辱公署
      罪之不法，而為不罰之行為。
六、綜上所述，是公訴人所舉證據均不足認定被告有何首謀聚眾
    妨害公務之主觀犯意，亦不足令本院形成被告於上開時、地
    侮辱公署犯行之有罪心證，此外，又查無其他積極證據足以
    證明被告有公訴人所指之上述犯行，揆之首開說明，自應為
    被告無罪之諭知。
據上論斷，應依刑事訴訟法第301條第1項，判決如主文。
本案經檢察官郭騰月到庭執行職務。
中    華    民    國    97    年    7     月   31    日
                 刑事第一庭   審判長法  官 陳明富
                                    法  官 王淑惠
                                    法  官 張琬如
以上正本證明與原本無異。
如不服本判決應於收受本判決後10日內向本院提出上訴書狀，並
應敘述具體理由，如未敘述上訴理由者，應於上訴期間屆滿後20
日內補提理由書狀於本院（均須按他造當事人之人數附繕本）「
切勿逕送上級法院」。
中    華    民    國    97    年    7     月    31    日
                                    書記官 劉甄庭


司法院資訊處製作；財團法人民間司法改革基金會備份。
